【裁判字號】    98,訴緝,84
【裁判日期】    980527
【裁判案由】    大陸人民條例等
【裁判全文】
臺灣板橋地方法院刑事判決              98年度訴緝字第84號
公  訴  人  臺灣板橋地方法院檢察署檢察官
被      告  甲○○
                    旅行證編號.
                    （現於內政部入出國及移民署收容事務大
                      隊宜蘭第.
上列被告因偽造文書等案件，經檢察官認為與該署業經提起公訴
之92年度偵字第3193號、第3227號、第3194號、第4708號、第53
03號、第5872號、第5798號、第5799號被告孫啟文等人違反台灣
地區與大陸地區人民關係條例等案件，屬於一人犯數罪暨數人共
犯一罪之相牽連案件，追加起訴（92年度偵字第20465 號），經
於本院準備程序進行中，被告就被訴之事實為有罪陳述，經告知
被告簡式審判程序之旨，並聽取當事人之意見後，裁定進行簡式
審判程序判決如下：
    主  文
甲○○共同連續行使明知為不實之事項，而使公務員登載於職務
上所掌之公文書，足以生損害於公眾，處有期徒刑肆月，如易科
罰金以銀元佰元折算壹日。緩刑年。扣案如附表所示之物均
沒收。
    事  實
一、甲○○係大陸地區人民，欲進入臺灣地區打工賺取薪資，而
    專門辦理兩岸間婚姻仲介工作之孫啟文與其妻藍秀玲、友人
    潘國平（以上3 人涉犯本案業經本院另行判決有罪確定），
    則以免費招待至大陸地區旅遊及可獲報酬新台幣3 萬元等條
    件，吸引、招攬無配偶而有意願與大陸地區女子「假結婚」
    之單身男子或遊民，至大陸地區與有意來臺之大陸地區女子
    虛偽辦理結婚手續，而賺取大陸地區人民交付之人民幣2萬
    元為對價，嗣沈玉樹即受孫啟文之招攬（沈玉樹涉犯台灣地
    區與大陸地區人民關係條例部分，待其到案後另行審結），
    共同謀議由甲○○與沈玉樹辦理「假結婚」，使甲○○得以
    配偶之身分進入臺灣地區，遂其打工賺錢之目的，甲○○乃
    與孫啟文、藍秀玲、潘國平、沈玉樹等人共同基於行使明知
    為不實之事項而使公務員登載於職務上所掌公文書之概括犯
    意聯絡，先由沈玉樹於91年1 月期間，在孫啟文、潘國平等
    人之安排下，搭機前往大陸地區福建省福州市，停留數日後
    （該期間內由孫啟文安排、招待旅遊行程），於91年1 月15
    日，會合甲○○一同前往福州市民政局辦理結婚登記，再於
    翌日向福州市公證處辦理公證取得結婚證明書後，旋由沈玉
    樹先行返回臺灣地區，持上開大陸地區公證處出具之結婚證
    明書送請財團法人海峽交流基金會驗證後，再持上開驗證書
    及結婚證明書等文件，於91年2 月6 日前往雲林縣古坑鄉戶
    政事務所，填具結婚登記申請書、身分證變更登記聲請書以
    申請辦理結婚登記之戶籍登記及各該前揭國人身分證配偶欄
    之變更登記，使該戶政事務所內僅有形式審查權之承辦公務
    員，將沈玉樹與甲○○於91年1 月15日辦理假結婚等不實之
    事項，記載於其職務上所執掌之公文書即戶籍登記簿冊、戶
    口名簿，並據以核發戶籍謄本，足生損害於該戶政機關對於
    結婚戶籍登記管理之正確性；嗣於同日沈玉樹再填具不實之
    「大陸地區人民進入臺灣地區保證書」及「大陸地區人民進
    入臺灣地區旅行證申請書」等文件，於該日即91年2 月6 日
    前往雲林縣警察局斗南分局華山派出所，向辦理對保之員警
    出示上開登載有前述結婚不實事項之戶籍謄本文件而行使之
    ，憑以辦理對保手續，足生損害於各該警察機關對於保證人
    與被保證人間身分關係審核之正確性；沈玉樹再於91年2 月
    7 日前往內政部警政署入出境管理局（下稱境管局），持前
    述「大陸地區人民進入臺灣地區保證書」、「大陸地區人民
    進入臺灣地區旅行證申請書」，連同上開登載有前述結婚不
    實事項之謄本等文件，出示於承辦人員而行使之，藉以申請
    甲○○大陸地區女子以「探親」名義進入臺灣地區之旅行證
    ，足生損害於境管局對於大陸地區人民進入臺灣地區旅行證
    審核管理之正確性。嗣經境管局承辦人員為實質審核後，仍
    未察覺而據以核發甲○○之中華民國臺灣地區旅行證（許可
    證號：91入出自第00000000號），甲○○並於於91年3 月18
    日搭機由桃園中正國際機場持上開旅行證以進入臺灣地區。
    嗣經警於92年1 月28日上午8 時30分許，在孫啟文、藍秀玲
    位於臺北縣板橋市○○路78巷7 之3 號4 樓住處查獲孫啟文
    、藍秀玲二人，並扣得孫啟文所有如附表所示與甲○○共同
    犯罪所用之物，以及沈玉樹所有之護照1 本，而循線查獲上
    情。至甲○○於進入台灣地區後，到處以打工為生，經本院
    以93年訴字第1579號傳拘無著，嗣經發布通緝後，迨於98年
    3 月18日下午18時30分許，至臺彎桃園國際機場欲搭機離境
    時，經發現係通緝犯，因而查獲逮捕歸案。
二、案經法務部調查局臺北縣調查站移送臺灣板橋地方法院檢察
    署檢察官偵查起訴。
    理  由
一、按除被告所犯為死刑、無期徒刑、最輕本刑為3 年以上有期
    徒刑之罪或高等法院管轄第一審案件者外，於第一次審判期
    日前之準備程序進行中，被告先就被訴事實為有罪之陳述時
    ，審判長得告知被告簡式審判程序之旨，並聽取當事人、代
    理人、辯護人及輔佐人之意見後，裁定進行簡式審判程序，
    刑事訴訟法第273 條之1 第1 項定有明文。經核本件被告所
    犯係死刑、無期徒刑、最輕本刑為3 年以上有期徒刑以外之
    罪，其於準備程序中就被訴事實為有罪之陳述，經法官告知
    簡式審判程序之旨，並聽取公訴人、被告之意見後，本院爰
    依首揭規定，合議裁定由受命法官獨任進行簡式審判程序，
    合先敘明。
二、上揭事實，業據被告甲○○坦承不諱，並有同案共同被告孫
    啟文、藍秀玲、潘國平等3 人於92年3 月12日在偵查中之供
    述（臺灣板橋地方法院檢察署92年度偵字第4708號偵查卷影
    本第34頁至第37頁），暨同案被告孫啟文、藍秀玲2 人於92
    年7 月8 日在本院調查中之供述（本院92年度訴字第875 號
    刑事卷宗影本第一宗第31頁至第35頁），復有卷附之大陸地
    區福建省福州市公證處出具之結婚證明書、財團法人海峽交
    流基金會驗證書、戶籍謄本、大陸地區人民進入臺灣地區保
    證書、大陸地區人民進入臺灣地區旅行證申請書、被告甲○
    ○之出入境查詢資料、同案被告沈玉樹之國民身分證、護照
    、被告之中華民國臺灣地區旅行證等件（以上均為影本，詳
    見臺灣板橋地方法院檢察署92年度他字第2458號偵查卷第二
    宗影本第70、308-313 頁、同署92年偵字第3193號卷影本第
    104 頁、本院卷第14頁），暨如附表所示之扣案物可稽，足
    認其之自白為可採。從而本件事證已臻明確，被告犯行堪以
    認定。
三、按被告於行為後，94年2 月2 日修正公布之刑法部分修正條
    文，業於95年7 月1 日施行。修正後刑法第2 條第1 項規定
    ：「行為後法律有變更者，適用行為時之法律。但行為後之
    法律有利於行為人者，適用最有利於行為人之法律」，上揭
    條文係規範行為後法律變更所生新舊法律比較適用之準據法
    ，於刑法修正施行後，應適用上揭條文之規定，為「從舊從
    輕」之比較。又法律變更之比較適用，比較時應就罪刑有關
    之共犯、未遂犯、想像競合犯、牽連犯、連續犯、結合犯，
    以及累犯加重、自首減輕暨其他法定加減（如身分加減）與
    加減例等一切情形，綜其全部罪刑之結果而為比較；且就比
    較之結果，須為整體之適用，不能割裂分別適用各該有利於
    行為人之法律，此即法律變更之比較適用所應遵守之「罪刑
    綜合比較原則」及「擇用整體性原則」（最高法院24年上字
    第4634號判例、27年上字第2615號判例、95年第8 次刑事庭
    會議決議意旨參照）。茲就與本案相關之刑法修正前、後條
    文之比較，分述如下：
  (一)刑法第28條原規定：「2 人以上共同『實施』犯罪之行為者
    ，皆為共同正犯。」新法修正為：「2 人以上共同『實行』
    犯罪之行為者，皆為共同正犯。」，將舊法之「實施」修正
    為「實行」。原「實施」之概念，包含陰謀、預備、著手及
    實行等階段之行為，修正後僅共同實行犯罪行為始成立共同
    正犯。是新法共同正犯之範圍已有限縮，排除陰謀犯、預備
    犯之共同正犯。新舊法就共同正犯之範圍既因此而有變動，
    自屬犯罪後法律有變更，而非僅屬純文字修正，應有新舊法
    比較適用之問題，而新法並未較有利於被告，仍應適用舊法
    即行為時法（最高法院97年度臺上字第1408號判決參照）。
  (二)修正前刑法第33條第5 款原規定：「罰金：（銀元）1 元以
    上」，依現行法規所定貨幣單位折算新臺幣條例第2 條規定
    折算為新臺幣後，上開罰金刑之最低數額即為新臺幣3 元；
    而修正後刑法第33條第5 款則規定：「罰金：新臺幣1,000
    元以上，以百元計算之」，即修正後之罰金刑最低數額，已
    提高為新臺幣1,000 元；比較新舊法之結果，修正後之規定
    ，並未較有利於被告。
  (三)修正後刑法業已刪除原第56條連續犯之規定，故連續數行為
    而犯同一罪名，依修正前刑法第56條規定，應以一罪論，但
    得加重其刑；而依修正後規定，則已無連續犯可資適用，即
    應將各次犯行以數罪併合處罰，是以適用修正前關於連續犯
    之規定，對被告較為有利。
  (四)綜上修正前、後刑法規定比較之結果，修正後之刑法規定，
    並未較有利於被告，揆諸前揭說明，本件自應適用於行為時
    即修正前之刑法規定。
  (五)又刑法有關易科罰金（包括其折算標準）之修正，乃相當於
    科刑規範事項之變更，故如行為後有關易科罰金之規定有所
    變更者，亦應依刑法第2 條第1 項規定，為新舊法之「從舊
    從輕」比較；且所謂比較新舊法應整體適用，不能割裂適用
    ，乃係指與罪刑有關之本刑而言，並不包括易科罰金在內之
    易刑處分，故事關刑罰執行之易刑處分仍應分別適用最有利
    於行為人之法律（參看最高法院96年臺上字第2233號判決）
    。按修正前刑法第41條第1 項「犯最重本刑為五年以下有期
    徒刑以下之刑之罪，而受六個月以下有期徒刑或拘役之宣告
    ，因身體、教育、職業、家庭之關係或其他正當事由，執行
    顯有困難者，得以一元以上三元以下折算一日，易科罰金。
    但確因不執行所宣告之刑，難收矯正之效，或難以維持法秩
    序者，不在此限。」而95年7 月1 日新法施行前之易科罰金
    折算標準，修正前罰金罰鍰提高標準條例第2 條（現已刪除
    ）規定，就其原定數額提高為10 0倍折算1 日，則當時之易
    科罰金折算標準，最高以銀元300 元折算1 日，經折算為新
    臺幣幣值後，為以新臺幣900 元折算為1 日。又修正後刑法
    第41條第1 項規定「犯最重本刑為五年以下有期徒刑以下之
    刑之罪，而受六個月以下有期徒刑或拘役之宣告者，得以新
    臺幣一千元、二千元或三千元折算一日，易科罰金。但確因
    不執行所宣告之刑，難收矯正之效，或難以維持法秩序者，
    不在此限。」經比較修正前後之易科罰金折算標準及適用範
    圍，以修正前之規定較有利於被告，故就被告之犯行，即應
    適用修正前刑法第41條第1 項前段及廢止前罰金罰鍰提高標
    準條例第2 條等規定，定其易科罰金之折算標準。
  (六)至刑法第74條關於緩刑之規定，於95年7 月1 日亦經修正施
    行，惟緩刑規定並非關於行為可罰性之法律規範，而係屬刑
    之宣告規範，無現行刑法第2 條第1 項之適用，其適用關係
    乃以案件在裁判時為準，並非以行為時為準，是本案犯罪時
    間固在前揭刑法修正施行前，惟裁判時已於刑法修正施行後
    ，則依最高法院95年度第8 次刑事會議決議認為：犯罪在新
    刑法施行前，新刑法施行後，緩刑之宣告應適用新刑法，尚
    無新舊法比較之問題，均附此敘之。
四、核被告甲○○所為，係犯刑法第216 條、第214 條之行使明
    知為不實之事項而使公務員登載於職務上所掌公文書罪；其
    所為明知為不實之事項而使公務員登載於職務上所掌公文書
    之低度行為，應為行使該項文書之高度行為所吸收，不另論
    罪。又被告上開犯行，與孫啟文、藍秀玲、潘國平、沈玉樹
    等人間，有犯意之聯絡及行為之分擔，均為共同正犯；另其
    先後兩次行使明知為不實之事項而使公務員登載於職務上所
    掌公文書犯行（即推由沈玉樹前往戶籍地警察機關辦理對保
    時行使1 次、前往境管局聲請來臺旅行證時行使1 次），時
    間緊接、手法相同，所犯為構成要件相同之罪，顯係基於概
    括之犯意反覆為之，為連續犯，應依修正前刑法第56條規定
    以一罪論，並依法加重其刑。至追加起訴書第26頁第16行至
    第18行所載，雖認被告所犯上開行使明知為不實之事項而使
    公務員登載於職務上所掌公文罪與前開修正前臺灣地區與大
    陸地區人民關係條例第79條第2 項之違反不得使大陸地區人
    民非法進入臺灣地區規定為常業罪間，互有方法結果之牽連
    關係，應依牽連犯之規定論處云云。惟查，檢察官於起訴書
    第25頁第18行至第26頁第1 行至第3 行，業已指明被告甲○
    ○係僅犯刑法第216 條、第214 條之行使明知為不實之事項
    而使公務員登載於職務上所掌公文書罪，復又於起訴書第27
    頁第3 段起敘明被告甲○○係大陸地區人民，並無法使自己
    非法進入臺灣地區，故與臺灣地區與大陸地區人民關係條例
    第15條第1 款，使大陸地區人民非法進入臺灣地區之規定要
    件不符，因而認被告甲○○並未違反上開條例第15條第1 款
    之規定，自難認構成前揭條例第79條第1 項，違反不得使大
    陸地區人民非法進入臺灣地區罪之規定，此業據檢察官起訴
    書敘明，已如前述；從而起訴書第26頁第16行至第18行所載
    ，認被告「所犯上開行使明知為不實之事項而使公務員登載
    於職務上所掌公文罪與前開修正前臺灣地區與大陸地區人民
    關係條例第79條第2 項之違反不得使大陸地區人民非法進入
    臺灣地區規定為常業罪間，互有方法結果之牽連關係，應依
    牽連犯之規定論處」云云，顯係誤載，併予敘明。爰審酌被
    告利用假結婚及行使使公務員登載不實文書之方式，非法入
    境臺灣，影響國家對於戶政及管理大陸人士來臺事務之正確
    性，對社會造成隱藏潛在之危險，惟念及其犯後尚能坦承犯
    行，態度尚可，且未曾受有期徒刑以上刑之宣告，有台灣高
    等法院被告前案紀錄表在卷可稽，及其之犯罪動機、目的、
    手段等一切情狀，量處如主文所示之刑，並依修正前刑法第
    41 條 第1 項前段及修正前罰金罰鍰提高標準條例第2 條規
    定，併諭知易科罰金之折算標準。再被告所為本件犯行之時
    間，雖係在96年4 月24日以前，但因其於94年12月7 日即經
    本院以94年板院輔刑恕科緝字第902 號發佈通緝，但並未於
    96 年12 月31日自動歸案接受審判，而係於98年3 月19日始
    經緝獲，此有通緝書、臺北縣政府警察局中和分局通緝案件
    移送書在卷足憑，是依中華民國九十六年罪犯減刑條例第5
    條之規定，自不得援引上揭條例予以減刑，併此敘明。又查
    ，被告前未曾於臺灣地區受有期徒刑以上刑之宣告，有臺灣
    高等法院被告前案紀錄表1 件在卷可按，其因短於思慮，初
    罹刑章，經此次科刑教訓後，當能知所警惕，信無再犯之虞
    ，本院認上開對其所宣告之刑，以暫不執行為適當，爰依刑
    法第74條第1 項第1 款規定併諭知緩刑3 年，以啟自新。
五、末查，扣案如附表所示之物，為同案被告孫啟文所有，係與
    被告甲○○供本件犯罪所用之物，對於他共同正犯所有之上
    開物品，依共同正犯責任共通原則，爰依刑法第38條第1項
    第2 款規定宣告沒收；至扣案同案被告沈玉樹之護照1 本，
    僅係其憑以辦理入出境手續之合法證明文件，與被告所為本
    件犯行間並無密切而直接之關聯性，尚無沒收之必要，爰不
    另諭知沒收，附此敘明。
據上論斷，應依刑事訴訟法第273 條之1 第1 項、第299 條第1
項前段，刑法第2 條第1 項前段、修正前刑法第28條、第56條、
刑法第216 條、第214 條、修正前刑法第41條第1 項前段、刑法
第74條第1 項第1 款，刑法施行法第1 條之1 ，廢止前罰金罰鍰
提高標準條例第2 條，判決如主文。
本案經檢察官江祐丞到庭執行職務。
中    華    民    國    98    年    5     月    27    日
                  刑事第十七庭  法  官  邱景芬
以上正本證明與原本無異。
如不服本判決應於收受判決後10日內向本院提出上訴書狀，並
應敘述具體理由。其未敘述上訴理由者，應於上訴期間屆滿後
20日內向本院補提理由書（均須按他造當事人之人數附繕本）
「切勿逕送上級法院」。
                                書記官  黃文儀
中    華    民    國    98    年    6     月    1     日
附錄本案論罪科刑法條全文：
中華民國刑法第216條
行使第 210 條至第 215 條之文書者，依偽造、變造文書或登載
不實事項或使登載不實事項之規定處斷。
中華民國刑法第214條
明知為不實之事項，而使公務員登載於職務上所掌之公文書，足
以生損害於公眾或他人者，處3年以下有期徒刑、拘役或5百元以
下罰金。
附表
┌────┬────────────┬────┬─────────┐
│所有人  │    物          品      │  數量  │   扣押物編號     │
├────┼────────────┼────┼─────────┤
│孫啟文  │記事本（記載臺灣地區男子│4 本    │4-1、4-3、4-7     │
│        │支用費用紀錄、聯絡電話等│        │                  │
│        │事項）                  │        │                  │
│        ├────────────┼────┼─────────┤
│        │臺灣居民來往大陸通行證  │1 本    │6                 │
│        ├────────────┼────┼─────────┤
│        │筆記紙（記載臺灣地區男子│5 張    │15-6              │
│        │支用費用紀錄、聯絡電話等│        │                  │
│        │事項）                  │        │                  │
└────┴────────────┴────┴─────────┘


司法院資訊處製作；財團法人民間司法改革基金會備份。
